臺灣彰化地方法院民事判決
111年度訴字第192號
原      告  余永男  
訴訟代理人  楊振芳律師
被      告  曹竹芸（原名曹秀娥）

訴訟代理人  張績寶律師
複  代理人  楊孝文律師
            劉啟光  
受告知人    洪柔蘋  
上列當事人間請求排除侵害事件，本院於民國111年8月16日言詞
辯論終結，判決如下：
    主      文
一、被告應將坐落彰化縣○○鄉○○段000地號土地上如附圖即彰化
    縣北斗地政事務所收件日期文號111年3月10日北土測字第36
    3號複丈成果圖所示編號B部分（面積48.52平方公尺）之加
    強磚造廠房、編號C部分（面積7.81平方公尺）之鐵皮建物
    拆除，並將上開占用之土地返還原告。
二、原告其餘之訴駁回。
三、訴訟費用由被告負擔百分之15，餘由原告負擔。
四、本判決於原告以新臺幣2萬8165元為被告供擔保後，得假執
    行。但被告如以新臺幣8萬4495元為原告預供擔保後，得免
    為假執行。
五、原告其餘假執行之聲請駁回。
    事實及理由
甲、程序事項：
　　按訴訟繫屬中為訴訟標的之法律關係，雖移轉於第三人，於
    訴訟無影響。確定判決，除當事人外，對於訴訟繫屬後為當
    事人之繼受人者，及為當事人或其繼受人占有請求之標的物
    者，亦有效力。民事訴訟法第254條第1項、第401條第1項分
    別定有明文。查被告於本件訴訟繫屬中，以買賣為原因，將
    附圖即彰化縣北斗地政事務所收件日期文號111年3月10日北
    土測字第363號複丈成果圖（下稱附圖）所示編號B、C、E、
    F部分建物於民國111年3月10日移轉予訴外人洪柔蘋，原告
    聲請對洪柔蘋告知訴訟（見本院卷第136頁），經本院通知
    後（見本院卷第159頁），於言詞辯論終結前，洪柔蘋並未
    聲請承當訴訟，依前揭規定，被告仍為適格之當事人，且本
    案判決效力及於洪柔蘋，先予敘明。
乙、實體事項：　　
壹、原告主張：坐落彰化縣○○鄉○○段000○000地號土地（權利範
    圍均為全部，下分稱360、361地號土地，合稱系爭土地，36
    0地號重測前為下霸段421-26地號，361地號重測前為下霸段
    421-27地號）為原告所有。被告所有如附圖所示編號B部分
    （面積48.52平方公尺）、E部分（面積271.34平方公尺）之
    加強磚造廠房及C部分（面積7.81平方公尺）、F部分（面積
    38.84平方公尺）之鐵皮建物（下稱系爭建物），竟無權占
    用系爭土地，前經原告催促拆屋還地，拒不置理。爰依民法
    第767條第1項規定，訴請被告拆除系爭建物，並返還占用之
    土地等語。並聲明：㈠被告應將坐落彰化縣○○鄉○○段000○000
    地號土地如附圖所示B部分（面積48.52平方公尺）、E部分
    （面積271.34平方公尺）之加強磚造廠房、C部分（面積7.8
    1平方公尺）、F部分（面積38.34平方公尺）之鐵皮建物清
    除，並將土地交還原告。㈡願供擔保，請准宣告假執行。
貳、被告則以：系爭建物（稅籍編號00000000000號，門牌號碼
    彰化縣○○鄉○○路00000號）雖為伊所有，但伊已於111年3月1
    0日以買賣為原因移轉予洪柔蘋，並向彰化縣北斗稅務局北
    斗分局申請變更房屋納稅義務人，故伊已移轉系爭建物之事
    實上處分權予洪柔蘋，無權拆除系爭建物，原告對伊請求已
    無理由。又360地號土地原為訴外人即伊胞弟曹永崑所有，3
    61地號土地原為伊所有，曹永崑並將其所有360地號土地出
    借予被告增建系爭建物，系爭建物於94年7月前即興建完成
    ，嗣後原告始於95年8月4日拍定取得系爭土地所有權，且系
    爭建物現由訴外人許揚使用中，尚未達不堪使用之程度，故
    依民法第425條之1第1項規定，兩造於房屋使用期限內有租
    賃關係存在，被告並非無權占有，原告之請求亦無理由等語
    資為抗辯。答辯聲明：原告之訴駁回。
參、本院之判斷：
一、原告主張360、361地號土地（360地號重測前為下霸段421-2
    6地號，361地號重測前為下霸段421-27地號）為原告於95年
    8月4日向法院拍定取得所有權；又系爭建物為被告所有，占
    用附圖所示之編號B、C、E、F部分等情，業據原告提出系爭
    土地登記謄本、地籍圖、本院95年8月4日94年度執字第6807
    號不動產權利移轉證書等件為證（見本院卷第15-21頁、第5
    7-58頁），且經本院會同彰化縣北斗地政事務所人員至現場
    勘驗測量，有本院勘驗筆錄（見本院卷第39-45頁）及該所
    製作之複丈成果圖（即附圖）附卷可稽（見本院卷第63頁）
    ，兩造對此亦不爭執，堪信屬實。又被告辯稱360地號土地
    原為被告胞弟曹永崑所有，361地號土地原為被告所有，曹
    永崑並將其所有360地號土地出借予被告增建系爭建物，系
    爭建物於94年7月前即興建完成，未辦保存登記，嗣後原告
    始於95年8月4日拍定取得系爭土地所有權，且系爭建物現由
    訴外人許揚使用中，尚未達不堪使用之程度，及系爭建物（
    稅籍編號00000000000號，門牌號碼彰化縣○○鄉○○路00000號
    ）被告已於111年3月10日以買賣為原因移轉予洪柔蘋，並向
    彰化縣北斗稅務局北斗分局申請變更房屋納稅義務人等情，
    亦據被告提出彰化縣北斗地政事務所111年8月1日北地一字
    第1110004706號函及買賣移轉契約書等件在卷為證（見本院
    卷第147-151頁），兩造對此亦不爭執，亦堪信屬實。
二、按「所有人對於無權占有或侵奪其所有物者，得請求返還之
    。對於妨害其所有權者，得請求除去之。有妨害其所有權之
    虞者，得請求防止之。」民法第767條第1項定有明文。又以
    無權占有為原因，請求返還土地者，占有人對土地所有權存
    在之事實無爭執，而僅以非無權占有為抗辯者，土地所有權
    人對其土地被無權占有之事實無舉證責任，占有人自應就其
    取得占有係有正當權源之事實證明之（最高法院97年度台上
    字第1101號、85年度台上字笫1120號判決意旨參照）。查系
    爭土地為原告所有，則被告辯稱其所有系爭建物為有權占用
    ，依上開說明，自應負舉證之責。
三、按土地及其土地上之房屋同屬一人所有，而僅將土地或僅將
    房屋所有權讓與他人，或將土地及房屋同時或先後讓與相異
    之人時，土地受讓人或房屋受讓人與讓與人間或房屋受讓人
    與土地受讓人間，推定在房屋得使用期限內，有租賃關係，
    民法第425條之1第1項定有明文。又參酌民法第425條之1之
    立法意旨為保護房屋之使用權，使房屋所有權與土地使用權
    合為一體，俾促進房屋所有權之安定性，以調和土地與房屋
    之利用關係，避免危害社會經濟，在解釋上自應以社會經濟
    之維護及當事人合理之利益，為重要之考量。因此法條雖明
    揭係讓與所有權，然未辦保存登記建物因無法辦理所有權移
    轉登記，而僅得以事實上處分權讓與，性質上與實質之所有
    權無殊，故未辦理保存登記之建物，仍應可適用民法第425
    條之1第1項之規定。再依上開法條規定，須土地及該土地上
    之房屋同屬一人所有，而僅將土地、或僅將房屋所有權讓與
    他人，或將土地及房屋同時、或先後讓與相異之人，始有上
    開法條規定之適用；若房屋與土地原異其所有人，房屋所有
    人係基於一定法律關係使用土地者，僅生土地受讓人是否繼
    受該法律關係之問題，自無關民法第425條之1規定之適用（
    最高法院106年度台上字第2086號判決意旨參照）。經查：
㈠、361地號土地原為被告所有，系爭建物亦為被告所有，且於94
    年7月前即興建完成，系爭土地嗣後始經原告於95年8月4日
    拍定取得所有權，且系爭建物現由訴外人許揚使用中，尚未
    達不堪使用之程度，業據前述。亦即於原告拍定取得361地
    號土地前，坐落於361地號土地上系爭建物之附圖編號E、F
    部分，同屬被告一人所有，嗣因原告拍賣取得361地號土地
    ，坐落其上之上開建物與土地始異其所有。則依上開規定及
    說明，被告辯稱坐落於361地號土地上系爭建物之附圖編號E
    、F部分建物，有民法第425條之1第1項法定租賃權規定之適
    用，其為有權占有，即屬正當有理。故此部分原告依民法第
    767條第1項規定，訴請被告拆除上開建物，並返還占用部分
    之土地，即屬無據。
㈡、360地號土地原為曹永崑所有，後該地號土地為原告所拍定，
    亦據前述。被告雖辯稱曹永崑係將360地號土地出借予被告
    增建系爭建物（見本院卷第142頁），故坐落360地號土地上
    系爭建物之附圖編號B、C部分建物，亦有民法第425條之1第
    1項規定之適用云云。惟依前揭規定及判決意旨，坐落360地
    號土地上之上開建物所有人與360地號土地之所有權人自始
    並非同屬一人，並無適用民法第425條之1第1項規定之餘地
    。且被告與曹永崑間之債權關係僅於當事人間有其效力，因
    該債之關係而占有360地號土地之被告，尚不得執以對抗未
    繼受該法律關係之原告，被告上開抗辯，並無可採。故而，
    原告依民法第767條第1項規定，請求被告拆除坐落360地號
    土地上系爭建物之附圖編號B、C部分建物，並返還該占用部
    分之土地，即屬有據。至被告雖另抗辯伊已於111年3月10日
    將系爭建物以買賣為原因移轉予洪柔蘋，即已移轉系爭建物
    之事實上處分權予洪柔蘋，伊無權拆除系爭建物，原告對伊
    請求已無理由云云。然依首揭程序事項之說明，被告係於本
    件訴訟繫屬中，始將系爭建物移轉予洪柔蘋，且洪柔蘋並未
    聲請承當訴訟，本件自仍應對被告為判決，僅繼受訴訟標的
    物之洪柔蘋應受本案判決效力所及，是被告上開抗辯，亦無
    可採。
三、綜上所述，本件被告所有系爭建物如附圖所示編號B、C部分
    無權占用原告所有360地號土地。從而，原告依民法第767條
    第1項規定，請求被告將如主文第一項所示無權占用原告所
    有360地號土地上之如附圖所示編號B、C部分建物拆除，並
    將該部分占用之土地返還原告，為有理由，自應准許。原告
    逾此部分之請求，為無理由，應予駁回。
肆、本件事證已臻明確，兩造其餘攻擊防禦方法與舉證，經本院
    審酌後，核與判決結果無影響，爰不逐一論述。　　
伍、原告陳明願供擔保，請准宣告假執行，經核原告勝訴部分，
    合於規定，爰酌定相當之擔保金額予以宣告。本院並依職權
    酌定命被告預供相當擔保金額，得免為假執行。又原告其餘
    之訴既經駁回，其該部分假執行之聲請，因訴之駁回而失所
    附麗，不應准許。
陸、訴訟費用負擔之依據：民事訴訟法第79條。
中　　華　　民　　國　　111 　年　　9 　　月　　6　　日
                  民事第三庭    法　官　洪堯讚
一、右為正本係照原本作成。
二、如不服本判決，應於判決送達後20日內，向本院提出上訴狀
     （須按他造當事人之人數附繕本），如委任律師提起上訴
    者，應一併繳納上訴審裁判費。
三、提起上訴，應以上訴狀表明(一)對於第一審判決不服之程度
    ，及應如何廢棄或變更之聲明，(二)上訴理由（民事訴訟法
    第441條第1項第3款、第4款），提出於第一審法院。
中　　華　　民　　國　　111 　年　　9 　　月　　6　　 日
                    　　　　　　書記官　李盈萩
附圖：彰化縣北斗地政事務所收件日期文號111年3月10日北土測字第363號複丈成果圖